【裁判字號】    90,訴,377
【裁判日期】    901220
【裁判案由】    綜合所得稅
【裁判全文】
臺北高等行政法院判決                             九十年度訴字第三七七號
                              .
    原      告  甲○○
    訴訟代理人  丁○○
    被      告  財政部台北市國稅局
    代  表  人  乙○○（局長）
    訴訟代理人  丙○○
右當事人間因綜合所得稅事件，原告不服行政院中華民國八十九年六月三十日台八十
九訴字第一九三四五號再訴願決定，提起行政訴訟，本院判決如左：
    主  文
原告之訴駁回。
訴訟費用由原告負擔。
    事  實
一、事實概要：原告獨資經營吉利工程行，其民國（下同）八十五年度綜合所得稅結
    算申報，未列報取自該工程行之營利所得，被告依該工程行核定八十五年度營利
    事業所得額新台幣（下同）一、一六一、一九○元，減除已納營利事業所得稅二
    八○、二九八元後之餘額八八○、八九二元核定為營利所得，併課其當年度綜合
    所得稅，並以其漏報上述營利所得及其他所得二、六○八元，合計八八三、五○
    ○元，致短漏所得稅額六一、三○○元，除發單補徵外，並處以罰鍰三○、五○
    ○元。原告不服，申經復查結果，未獲變更，提起訴願、再訴願，遞遭決定駁回
    ，遂提起行政訴訟。
二、兩造聲明：
    (一)原告聲明：請求撤銷原處分及訴願、再訴願決定。訴訟費用由被告負擔。
    (二)被告聲明：如主文所示。
三、兩造之爭點：原告八十五年度申報綜合所得稅，漏未列報其獨資經營吉利工程行
    營利所得八八○、八九二元，被告將之併入核課原告當年度綜合所得稅，是否合
    法？
    (一)原告主張：
      (1)原告源自獨資經營之吉利工程行八十五年度營利所得為三七二、一三○元（
        即帳列所得六五二、四二八元扣除應納稅額二八○、二九八元之餘額），然
        被告核定該工程行八十五年度之盈餘為八八○、八九二元（即調整後所得額
        一、一六一、一九○元扣除應納稅額二八○、二九八元），顯與事實不合。
        又實質課稅為稅捐稽徵之基礎，徵納雙方均應奉為圭臬，吉利工程行八十五
        年度實際所得為三七二、一三○元，經依財政部頒定便宜行事之「擴大書面
        審核辦法」調整後之所得八八○、八九二元，其間差額乃因簡化稽徵程序所
        產生，事實上亦無任何一個項目可資調整，亦即全部損益均為事實，實質所
        得並未因書審制度調整所得額而增加。
      (2)系爭之焦點在於原告所經營之吉利工程行係獨資行號，不得有未分配盈餘，
        自與前述查核準則規定無涉等由。「依擴大書面審核營利事業所得稅結算申
        報案件實施要點，按擴大書面審核純益率自行調整之所得額，與其依帳載資
        料申報之所得額之差額，得自稽徵機關核定之課稅所得額中減除之未分配盈
        餘項目」為營利事業所得稅查核準則第一百十一條之一所明定。揆諸上開立
        法意旨，乃因依擴大書審所計算之所得額與依帳載申報所得額之差額，立法
        時即已承認並非實質所得，均係稽徵機關為簡化稽徵程序及基於財政考量而
        要求納稅人配合之措施，納稅人（不論係公司組織抑或獨資合夥組織）已因
        之溢（虛）繳營利事業所得稅，再將之列入獨資合夥事業主之綜合所得計算
        ，顯係一再溢課，自與實質課稅原則不合，未能使原告所折服。
    (二)被告主張：
      (1)關於營利所得部分：
        按「個人之綜合所得總額，以其全年左列各類所得合併計算之：第一類：
          營利所得：公司股東所分配之股利、合作社社員所分配之盈餘、合夥組織
          營利事業之合夥人每年度應分配之盈餘、獨資資本主每年自其獨資經營事
          業所得之盈餘及個人一時貿易之盈餘皆屬之。合夥人應分配盈餘及獨資資
          本主經營獨資事業所得之盈餘，應按核定之營利事業所得額，減除已納營
          利事業所得稅後之餘額計算之。」為行為時所得稅法第十四條第一項第一
          類所明定。
        原告係吉利工程行負責人，該工程行八十五年度帳載所得額為六五二、四
          二八元，於辦理八十五年度營利事業所得稅結算申報時，自行依擴大書審
          純益率調整所得額為一、一六一、一九○元，並繳納營利事業所得稅二八
          ○、二九七元（係二八○、二九八元之誤），嗣上開所得額亦經被告書面
          審查核定，復按核定之營利事業所得額，減除已納營利事業所得稅後之餘
          額，核定系爭營利所得為八八○、八九三元（應係八八○、八九二元之誤
          ），併課原告當年度綜合所得稅。
        原告主張本件爭點在於被告認其所經營之吉利工程行係獨資行號，不得有
          未分配盈餘，自與營利事業所得稅查核準則（以下簡稱查核準則）第一百
          十一條所定「依擴大書面審核營利事業所得稅結算申報案件實施要點，按
          擴大書面審核純益率自行調整之所得額，與其依帳載資料申報之所得額之
          差額，得自稽徵機關核定之課稅所得額中減除之未分配盈餘項目」不符，
          惟上開立法意旨，乃因依擴大書審所計算之所得額與依帳載申報所得額之
          差額，立法時即已承認並非實質所得，係稽徵機關為簡化稽徵程序及基於
          財政考量而要求納稅人配合之措施，是按擴大書審核定之所得額，列入系
          爭營利所得計算，自與實質課稅原則不合等語。查原告所訴前述查核準則
          第一百十一條之一規定，係財政部於八十七年三月三十一日台財稅第八七
          一九三七四一九號函公布實施之查核準則所新增之條文，是為配合八十七
          年一月一日起兩稅合一制之實施，所得稅法相關法規之修正，並縮短財務
          會計準則與稅務法令之差距，以簡化營利事業帳務處理、減輕徵納雙方作
          業負荷。本件系爭營利所得，核屬八十五年度，係於兩稅合一實施之前，
          按前揭行為時所得稅法第十四條第一項第一類規定獨資資本主經營獨資事
          業所得之盈餘，應按核定之營利事業所得額，減除已納營利事業所得稅後
          之餘額計算之，是被告以吉利工程行八十五年核定營利所得額一、一六一
          、一九○元，減除該工程行已納之營利事業所得稅二八○、二九七元（係
          二八○、二九八元之誤），核定原告八十五年度源自其所獨資經營之吉利
          工程行營利所得八八○、八九三元（應係八八○、八九二元之誤），並無
          違誤。
      (2)罰鍰部分：
        按「納稅義務人已依本法規定辦理結算申報，但對依本法規定應申報課稅
          之所得額有漏報或短報情事者，處以所漏稅額兩倍以下之罰鍰。」為行為
          時所得稅法第一百十條第一項所明定。次按「獨資資本主或合夥組織合夥
          人，已申報綜合所得稅而漏報其經營之盈餘或應分配之盈餘者，其漏報所
          得額之計算以該事業自行申報之稅後盈餘為準，屬營利事業所得稅結算申
          報經稽徵機關核定調整部分，免按漏報所得額處罰。」為財政部八十三年
          十一月二日台財稅第八三一六一九○五八號函所明釋。又財政部訂頒之稽
          徵機關辦理綜合所得稅違章案件審核要點：「一、納稅義務人結算申報案
          件，如有左列各項情形之一者，應依所得稅法第一百十條第一項之規定處
          罰：‧‧‧（五）獨資資本主或合夥組織合夥人，依該事業帳載所得額，
          核計營利所得，併同其他各類所得，先行辦理綜合所得結算申報（核計結
          果免辦申報者亦同），嗣後營利事業所得稅結算申報案件，如按擴大書面
          審核實施要點規定之純益率申報，該資本主或合夥人漏未重新核計其營利
          所得，補報個人綜合所得稅者。」。
        原告於辦理八十五年度綜合所得稅結算申報時，漏報營利、其他所得計八
          八三、五○一元（應係八八三、五○○元之誤），致短漏所得稅額六一、
          三○○元，此有原告八十五年度綜合所得稅結算申報書、核定通知書暨吉
          利工程行八十五年度營利事業所得稅結算申報書、核定通知書影本附卷可
          稽，違章事證明確，被告乃依前揭法條規定處罰鍰計三○、五○○元，並
          無不合。
    理  由
按「個人之綜合所得總額，以其全年左列各類所得合併計算之：第一類：營利所得：
公司股東所分配之股利、合作社社員所分配之盈餘、合夥組織營利事業之合夥人每年
度應分配之盈餘、獨資資本主每年自其獨資經營事業所得之盈餘及個人一時貿易之盈
餘皆屬之。合夥人應分配盈餘及獨資資本主經營獨資事業所得之盈餘，應按核定之營
利事業所得額，減除已納營利事業所得稅後之餘額計算之。」「納稅義務人已依本法
規定辦理結算申報，但對依本法規定應申報課稅之所得額有漏報或短報情事者，處以
所漏稅額兩倍以下之罰鍰。」為行為時所得稅法第十四條第一項第一類、第一百十條
第一項所明定。次按「獨資資本主或合夥組織合夥人，已申報綜合所得稅而漏報其經
營之盈餘或應分配之盈餘者，其漏報所得額之計算以該事業自行申報之稅後盈餘為準
，屬營利事業所得稅結算申報經稽徵機關核定調整部分，免按漏報所得額處罰。」財
政部八十三年十一月二日台財稅第八三一六一九○五八號函釋有案。本件原告係獨資
商號吉利工程行負責人，該工程行八十五年度帳載所得額為六五二、四二八元，於辦
理八十五年度營利事業所得稅結算申報時，自行依擴大書審純益率調整所得額為一、
一六一、一九○元，並繳納營利事業所得稅二八○、二九八元，嗣上開所得額亦經被
告書面審查核定，惟原告八十五年度綜合所得稅結算申報，並未列報取自該工程行之
營利所得，被告乃按核定之營利事業所得額，減除已納營利事業所得稅後之餘額，核
定系爭營利所得為八八○、八九三元（應係八八○、八九二元之誤），併課原告當年
度綜合所得稅，此有原告八十五年度綜合所得稅結算申報書、核定通知書暨吉利工程
行八十五年度營利事業所得稅結算申報書、核定通知書影本附原處分卷可稽。茲原告
起訴意旨略以：本件爭點在於被告認其所經營之吉利工程行係獨資行號，不得有未分
配盈餘，自與營利事業所得稅查核準則（以下簡稱查核準則）第一百十一條之一所定
「依擴大書面審核營利事業所得稅結算申報案件實施要點，按擴大書面審核純益率自
行調整之所得額，與其依帳載資料申報之所得額之差額，得自稽徵機關核定之課稅所
得額中減除之未分配盈餘項目」不符，上開立法意旨，乃因依擴大書審所計算之所得
額與依帳載申報所得額之差額，立法時即已承認並非實質所得，係稽徵機關為簡化稽
徵程序及基於財政考量而要求納稅人配合之措施，是按擴大書審核定之所得額，列入
系爭營利所得計算，自與實質課稅原則不合云云。惟查，原告所訴前述查核準則第一
百十一條之一規定，係財政部於八十七年三月三十一日台財稅第八七一九三七四一九
號函公布實施之查核準則所新增之條文，是為配合八十七年一月一日起兩稅合一制之
實施，所得稅法相關法規之修正，並縮短財務會計準則與稅務法令之差距，以簡化營
利事業帳務處理、減輕徵納雙方作業負荷。而八十五年度擴大書面審核營利事業所得
稅結算申報案件實施要點第十點規定：「獨資、合夥組織之營利事業如經自動調整符
合擴大書面審核標準，其應分配資本主或合夥人之盈餘，應自行併計或補報個人綜合
所得稅。」本件系爭營利所得，核屬八十五年度，係於兩稅合一實施之前，按前揭行
為時所得稅法第十四條第一項第一類及八十五年度擴大書面審核營利事業所得稅結算
申報案件實施要點第十點規定獨資資本主經營獨資事業所得之盈餘，應按核定之營利
事業所得額，減除已納營利事業所得稅後之餘額計算之，是被告以吉利工程行八十五
年核定營利所得額一、一六一、一九○元，減除該工程行已納之營利事業所得稅二八
○、二九八元，核定原告八十五年度源自其所獨資經營之吉利工程行營利所得八八○
、八九三元（應係八八○、八九二元之誤，計算式：0000000-000000 =880892），併
科原告當年度綜合所得稅，並無違誤。次查，原告於辦理八十五年度綜合所得稅結算
申報時，漏報營利、其他所得計八八三、五○○元，致短漏所得稅額六一、三○○元
，此有原告八十五年度綜合所得稅結算申報書、核定通知書暨吉利工程行八十五年度
營利事業所得稅結算申報書、核定通知書影本附原處分卷可稽，違章事證明確，被告
乃依前揭法條規定處罰鍰計三○、五○○元，亦無違誤。綜上所述，本件被告補徵原
告綜合所得稅及予罰鍰之處分，並無違誤，訴願、再訴願決定，遞予維持，俱無不合
。原告仍執前詞訴請撤銷，核無理由，應予駁回。
據上論結，本件原告之訴為無理由，依行政訴訟法第九十八條第三項前段，判決如主
文。
中    華    民    國      九十      年    十二        月      二十      日
                            臺 北 高 等 行 政 法 院  第 三  庭
                                           審 判 長 法  官  徐瑞晃
                                                    法  官  吳慧娟
                                                    法  官  李得灶
右為正本係照原本作成。
如不服本判決，應於送達後二十日內，向本院提出上訴狀並表明上訴理由，如於本判
決宣示後送達前提起上訴者，應於判決送達後二十日內補提上訴理由書（須按他造人
數附繕本）。
中    華    民    國      九十      年    十二        月    二十八      日
                                                    書記官  陳清容


司法院資訊處製作；財團法人民間司法改革基金會備份。
